【裁判字號】    95,訴,2169
【裁判日期】    951205
【裁判案由】    分配表異議之訴
【裁判全文】
臺灣臺中地方法院民事判決  95年度訴字第2169號
原      告  台中縣東勢鎮農會
法定代理人  丙○○
訴訟代理人  曾耀聰    律師
被      告  台中縣稅捐稽徵處
法定代理人  庚○○
訴訟代理人  甲○○○
訴訟代理人  戊○○
被      告  財政部台灣省中區國稅局東勢稽徵所
法定代理人  丁○○
訴訟代理人  辛○○
訴訟代理人  乙○○
訴訟代理人  己○○
上列當事人間分配表異議之訴事件，本院於中華民國95年11月14
日言詞辯論終結，判決如下：
    主    文
法務部行政執行署台中行政執行處92年度贈稅執特專字第47062
號遺產及贈與稅法之贈與稅行政執行事件，列印日期2006年7月
11日之分配表，其中表2就520建號拍賣所得新台幣肆佰肆拾柒萬
元部分，應列由第一順位抵押權人即原告優先受償。
訴訟費用由被告負擔。
    事實及理由
一、原告起訴主張：法務部行政執行署台中行政執行處９２年度
    贈稅執特專字第４７０６２號遺產及贈與稅法之贈與稅行政
    執行事件，就債務人魏營杲所有詳如附表所示台中縣東勢鎮
    ○○段４６４地號土地及其上１６０、１６１、１６２、暫
    編５２０建號建物拍賣所得價金，定於９５年７月３１日分
    配，原告係上開４６４地號土地及其上１６０、１６１、１
    ６２建號建物之第一順位抵押權人，暫編５２０建號係前述
    建物之增建部分，整棟房屋僅有一個出入口，且增建之第４
    、５層樓並無獨立水錶或電錶，經過第４、５層樓必須穿越
    １、２、３樓室內，第４、５層樓並無獨立性，應為抵押權
    效力所及。本案債務人以上開不動產設定抵押供擔保向原告
    貸款４８００萬元，上開４６４地號土地及其上１６０、１
    ６１、１６２建號建物拍賣所得00000000元，原告
    列為分配表表１之第一順位抵押權人，分配金額00000
    000元（含利息00000000元、違約金00000
    00元），尚有不足額00000000元。暫編５２０建
    號建物應為原告抵押權效力所及，其拍賣所得000000
    0元，原告亦應有優先受償之權，分配表未列由原告第一順
    位抵押權人優先受償，卻另列表２分配予被告，原告業於９
    ５年７月２１日具狀提出異議，被告為反對之陳述，爰提起
    本件分配表異議之訴，並聲明：如主文第１項所示。
二、被告則以：系爭暫編５２０建號建物第１層至第３層之增建
    部份，為原告抵押權效力所及，被告並不爭執。惟第４、５
    層樓增建面積多達２４５．７０平方公尺及８６．９１平方
    公尺，為鋼筋混凝土造，可供屋主分層出租，作為一定目的
    之經濟使用，又現場履勘之結果，發現除原有之樓梯或大門
    供進出外，亦有左側之獨立門戶可供出入，不失為具有使用
    上之獨立性，故系爭第４、５樓層並非前述１６０－１６２
    建號建物之從物或附屬建物，自非原告抵押權效力所及等語
    置辯。並聲明：原告之訴駁回。
三、兩造對下列事項不爭執，並經本院依職權函調法務部行政執
    行署台中行政執行處９２年度贈稅執特專字第４７０６２號
    遺產及贈與稅法之贈與稅行政執行事件卷宗，復有卷附他項
    權利證明書、土地、建築改良物他項權利變更契約書及抵押
    權設定契約書可稽，本院採為本件判決之基礎：
(一)、法務部行政執行署台中行政執行處９２年度贈稅執特專字第
    ４７０６２號遺產及贈與稅法之贈與稅行政執行事件，依列
    印日期２００６年７月１１日之分配表所示，就債務人魏營
    杲所有詳如附表所示台中縣東勢鎮○○段４６４地號土地及
    其上１６０、１６１、１６２建號建物拍賣所得２５５３萬
    元，原告列為分配表表１之第一順位抵押權人（所設定抵押
    權之權利總價值為最高限額７０００萬元），債權原本４８
    ００萬元，分配金額00000000元（含利息0000
    0000元、違約金0000000元），尚有不足額00
    000000元。如附表所示暫編５２０建號，係上開原有
    建物之未辦保存登記增建部分，其拍賣所得４４７萬元，分
    配表未列由原告第一順位抵押權人優先受償，另列表２分配
    予被告。
(二)、前述贈與稅行政執行事件，就如附表所示不動產拍賣所得價
    金，定於９５年７月３１日分配，原告於９５年７月２１日
    具狀提出異議，被告具狀為反對之陳述，聲明異議人即原告
    於９５年８月１０日收受通知，於９５年８月１５日提起本
    件分配表異議之訴。
(三)、如附表所示暫編５２０建號第１層至第３層之增建部份，為
    原告第一順位抵押權效力所及，被告並不爭執。
四、按異議未終結者，為異議之債權人或債務人，得向執行法院
    對為反對陳述之債權人或債務人提起分配表異議之訴。聲明
    異議人未於分配期日起１０日內向執行法院為前２項起訴之
    證明者，視為撤回其異議之聲明。前項期間，於第４０條之
    １有反對陳述之情形，自聲明異議人受通知之日起算。強制
    執行法第４１條第１項前段、第３項前段、第４項分別定有
    明文。本件前述贈與稅行政執行事件，就如附表所示不動產
    拍賣所得價金，定於９５年７月３１日分配，原告於９５年
    ７月２１日具狀提出異議，被告具狀為反對之陳述，聲明異
    議人即原告於９５年８月１０日收受通知，於９５年８月１
    ５日提起本件分配表異議之訴，已如前述。是依上開法律之
    規定，原告於９５年８月１５日提起本件分配表異議之訴，
    自屬合法，合先敘明。
五、本件原告主張：原告係如附表所示４６４地號土地及其上１
    ６０、１６１、１６２建號建物之第一順位抵押權人，暫編
    ５２０建號係前述建物之增建部分，整棟房屋僅有一個出入
    口，且增建之第４、５層樓並無獨立水錶或電錶，經過第４
    、５層樓必須穿越１、２、３樓室內，第４、５層樓並無獨
    立性，暫編５２０建號建物均應為抵押權效力所及。被告則
    以：如附表所示暫編５２０建號第１層至第３層之增建部份
    ，為原告第一順位抵押權效力所及，被告並不爭執。惟第４
    、５層樓增建面積多達２４５．７０平方公尺及８６．９１
    平方公尺，為鋼筋混凝土造，可供屋主分層出租，作為一定
    目的之經濟使用，又現場履勘之結果，發現除原有之樓梯或
    大門供進出外，亦有左側之獨立門戶可供出入，不失為具有
    使用上之獨立性，故系爭第４、５樓層並非前述１６０、１
    ６１、１６２建號建物之從物或附屬建物，自非原告抵押權
    效力所及等語置辯。故本件爭點之所在，厥在於如附表所示
    暫編５２０建號第４、５層增建部分，是否具構造上及使用
    上之獨立性？是否為１６０、１６１、１６２建號原有建物
    之附屬建物而為原告抵押權效力所及？
六、按所有人或第三人於原有建築物之外另行增建者，如增建部
    分與原有建築物無任何可資區別之標識存在，而與之作為一
    體使用者，因不具構造上及使用上之獨立性，自不得獨立為
    物權之客體，原有建築物所有權範圍因而擴張，以原有建築
    物為擔保之抵押權範圍亦因而擴張。經查，本件如附表所示
    暫編５２０建號，係前述１６０、１６１、１６２建號原有
    建物之未辦保存登記增建部分，第１、２、３層分別為原有
    建物內部空間之擴張，第４、５層係原有三層建物之四樓及
    頂樓之加蓋部分，上開擴張空間及加蓋部分，均由原有建物
    同一樓梯及門戶作為進出通路，且各層樓間互通並無另外隔
    間，至１樓增建後方雖有一玻璃門可供出入，但此門與２樓
    以上樓層並不相通，此有台中縣東勢地政事務所９４年５月
    ２６日中東地登字第０９４０００４８７６號函及所附建物
    測量成果圖附在前述９２年度贈稅執特專字第４７０６２號
    贈與稅行政執行事件卷宗內，並經本院現場勘驗明確，製有
    勘驗筆錄及現場照片在卷足稽。可知系爭第４、５層樓增建
    面積雖達２４５．７０平方公尺及８６．９１平方公尺，惟
    其乃加蓋於原有建物之上，與原有建物互通並無另外隔間，
    且無獨立之出入通路，非與原有建物共用同一樓梯及門戶，
    即無法與外界相通，１樓增建後方之玻璃門，與２樓以上樓
    層不相通，自無從供作系爭第４、５層樓之獨立出入門戶。
    則被告主張系爭第４、５層樓面積較大，可供分層出租，１
    樓側門可供獨立出入云云，自非可採。是系爭第４、５層增
    建部分，仍須利用原有建物之樓梯及門戶始得出入，而與原
    有建物成為一體，其增建本身不具構造上及使用上之獨立性
    ，應為原有建物之附屬建物，揆諸前揭說明，原有建物所有
    權範圍因而擴張。
七、綜上所述，如附表所示暫編５２０建號第１層至第３層之增
    建部份，為原告第一順位抵押權效力所及，此為兩造不爭執
    之事實；又系爭第４、５層增建部分，並無構造上及使用上
    之獨立性，應為前述１６０、１６１、１６２建號原有建物
    之附屬建物，已論斷如前。原告既為前述１６０、１６１、
    １６２建號原有建物之第一順位抵押權人，則上開如附表所
    示暫編５２０建號之增建物，自為原告抵押權效所及。法
    務部行政執行署台中行政執行處９２年度贈稅執特專字第４
    ７０６２號遺產及贈與稅法之贈與稅行政執行事件，就債務
    人魏營杲所有詳如附表所示台中縣東勢鎮○○段４６４地號
    土地及其上１６０、１６１、１６２建號建物拍賣所得２５
    ５３萬元，及如附表所示暫編５２０建號，拍賣所得４４７
    萬元，在原告抵押權之權利總價值最高限額７０００萬元範
    圍內，即應列由原告第一順位抵押權人優先受償。則前述贈
    與稅行政執行事件列印日期２００６年７月１１日之分配表
    ，原告列為分配表表１之第一順位抵押權人，債權原本４８
    ００萬元，分配金額00000000元（含利息0000
    0000元、違約金0000000元），尚有不足額00
    000000元，如附表所示暫編５２０建號拍賣所得４４
    ７萬元，分配表未列由原告第一順位抵押權人優先受償，另
    列表２分配予被告，即有未合，從而，原告訴請該部分應改
    列由第一順位抵押權人即原告優先受償，為有理由，應予准
    許。
八、訴訟費用負擔之依據：民事訴訟法第８５條第１項前段。
中    華    民    國    95    年    12    月    5    日
                  民事第二庭    法  官  許冰芬
以上正本係照原本作成。
如對本判決上訴，須於判決送達後20日內向本院提出上訴狀。
中    華    民    國    95    年    12    月    5    日
                                書記官  陳其良


司法院資訊處製作；財團法人民間司法改革基金會備份。
